【裁判字號】    95,訴,783
【裁判日期】    951205
【裁判案由】    偽造文書
【裁判全文】
臺灣基隆地方法院刑事判決               95年度訴字第783號
公  訴  人  臺灣基隆地方法院檢察署檢察官
被      告  丁○○
上列被告因偽造文書案件，經檢察官聲請簡易判決處刑（95年度
偵字第2358號），本院認為不宜逕以簡易判決處刑，經改依通常
審判程序審理後判決如下：
    主  文
丁○○無罪。
    理  由
一、公訴意旨略以：被告丁○○係宏泰人壽保險股份有限公司（
    下稱宏泰人壽公司）基隆通信處業務人員，於民國（下同）
    93年間因承辦丙○○投保該公司之傷害保險，因而得知丙○○之年籍及信用卡發卡銀行、卡號、有效期限等資料。嗣上
    開傷害保險於94年10月29日屆期失效，如欲投保，應重新辦
    理投保手續，詎被告竟於94年11月2 日，未經丙○○同意，
    擅自以丙○○為要保人及被保險人，並填具「傷害保險要保
    書」、「信用卡繳付保險費付款授權暨約定書」，且於上開
    文書內偽簽丙○○之署名，而偽造上開私文書，並持交該保
    險公司不知情同事，完成投保手續，而行使上開偽造之私文
    書。丙○○於94年11月下旬收到發卡銀行之信用卡簽帳單明
    細表，乃以電話向被告詢問投保情形，被告誆稱係上年度傷
    害保險自動續保，以資搪塞。嗣丙○○向宏泰人壽公司索取
    上揭要保書、授權暨約定書影本，發現係重新投保，且被告
    未經授權即在上開私文書上簽署丙○○之姓名，始知悉遭被
    告冒名投保傷害保險，而訴請警方偵辦，因認被告涉犯刑法
    第216 條、第210 條之行使偽造私文書罪嫌。
二、按犯罪事實應依證據認定之，無證據不得認定其犯罪事實。
    又不能證明被告犯罪者，應諭知無罪之判決，刑事訴訟法第
    154 條第2 項、第301 條第1 項分別定有明文。又認定不利
    於被告之事實，須依積極證據，苟積極證據不足為不利於被
    告事實之認定時，即應為有利於被告之認定，更不必有何有
    利之證據；且認定犯罪事實所憑之證據，雖不以直接證據為
    限，間接證據亦包括在內；然而無論直接或間接證據，其為
    訴訟上之證明，須於通常一般之人均不致有所懷疑，而得確
    信其為真實之程度者，始得據為有罪之認定事實之認定（最
    高法院30年台上字第816 號、76年台上字第4986號判例意旨
    參照）。次按刑法第210 條之偽造文書，以無制作權之人冒
    用他人名義而制作該文書為要件之一，如果行為人基於他人
    之授權委託，即不能謂無制作權，自不成立該條之罪（最高
    法院47年台上字第226 號判例意旨參照）。
三、公訴人認被告丁○○涉犯行使偽造私文書罪嫌，無非係以被
    告之供述、證人即告訴人丙○○、告訴人之妻乙○○等之證
    言，及卷附「傷害保險要保書」（以下簡稱要保書）、「信
    用卡繳付保險費付款授權暨約定書」（以下簡稱約定書）及
    安信信用卡公司信用卡簽帳消費明細表（以下簡稱消費明細
    表）各1 份為其主要論據。訊據被告固坦承卷附證人丙○○
    於94年11月2 日投保之要保書內之「要保人本人簽名」欄；
    及同日授權宏泰人壽公司自丙○○之安信銀行股份有限公司
    （下稱安信銀行）信用卡號碼「0000000000000000」帳戶內
    自動扣繳保險費之約定書內之「持卡人簽章」及「要保人簽
    名」欄內之「丙○○」署名，均係由其代簽，且於填具上開
    文書後，交予宏泰人壽公司，代丙○○投保傷害保險之事實
    ，然堅詞否認有何行使偽造私文書犯行，辯稱：丙○○於93
    年間即向宏泰人壽公司投保傷害保險，伊於該次傷害保險到
    期後，詢問丙○○之妻即證人乙○○是否繼續投保，經乙○○同意繼續投保後，方再次為丙○○投保，並徵得乙○○同
    意代為填寫上揭文書，並非無權偽造等語。
四、經查：
  (一)卷附起訴書內所載要保書、約定書內證人「丙○○」之署名
    ，均係由被告代簽，並持交宏泰人壽公司辦理保險乙節，業
    據被告於偵、審時坦承屬實，核與證人丙○○及乙○○於偵
    、審時所證情節相符，且有上開要保書、約定書在卷可憑，
    堪信為真實。
  (二)按證人陳述如無瑕疵，且就其他方面調查又與事實相符，固
    足採為科刑之基礎，倘其陳述尚有瑕疵，則在未究明前，自
    不得遽採為論罪科刑之根據；而所謂無瑕疵，係指證人所為
    不利被告之陳述，與社會上之一般生活經驗或卷附其他客觀
    事證並無矛盾而言（最高法院92年度台上字第2984號、第58
    80號判決意旨參照）。本件被告代證人丙○○於上開要保書
    、約定書內簽名之事實固堪認定，然被告辯稱係徵得證人乙○○之授權，為有權制作等語，是本案主要爭點即在於被告
    是否經證人乙○○授權而製作上開證人丙○○名義之要保書
    、約定書等私文書。經查：證人丙○○及乙○○固堅指未同
    意被告於94年11月2 日代丙○○繼續向宏泰人壽公司投保傷
    害保險（以下簡稱系爭保險契約），且未授權被告制作上開
    丙○○名義之要保書、約定書等私文書。惟依社會一般生活
    經驗判斷，被告若果未經同意而偽造證人丙○○名義之要保
    書、約定書等私文書，理應秘密為之，以期證人丙○○、乙○○不知其偽造犯行。然卷附約定書記載，系爭保險契約之
    保險費新臺幣（下同）8,065 元，係由證人丙○○之安信銀
    行信用卡號碼「0000000000000000」帳戶內自動扣繳，而安
    信銀行將該筆信用卡記帳後，製作信用卡簽帳消費明細表寄
    交丙○○，告知其繳費期限為94年12月5 日等情，亦據證人
    丙○○及乙○○於本院審理時證述明確，並有上揭簽帳消費
    明細表1 份在卷可稽，是二人至遲於94年12月5 日前某日（
    按證人乙○○證稱係94年11月下旬）收到信用卡簽帳消費明
    細時，即可知悉被告偽造丙○○名義投保傷害保險，被告殊
    無隱匿其犯行之可能，且於犯行敗露後，亦無法取得保險佣
    金，被告之偽造行為即無實益。從而，證人丙○○及乙○○
    證稱，未同意再行投保，亦未授權被告於要保書、約定書上
    代簽「丙○○」姓名云云，核與社會上之一般生活經驗有違
    ，揆諸上開最高法院判決意旨，自屬有瑕疵，而難以遽採。
  (三)證人乙○○固於本院審理時證稱，丙○○前一年（按即93年
    12月）傷害保險契約之保險期間為1 年，其於丙○○之安信
    銀行信用卡於94年11月遭扣繳系爭保險契約之保險費後，曾
    打電話詢問被告，被告告以係前一年傷害保險契約自動續保
    ，可是其記得保險日期是在20幾號，所以就打電話向宏泰人
    壽公司查詢，經該公司職員告以倘係自動續保，業務人員會
    拿續保的單子，由投保人親自簽名，倘係新成立契約，則係
    由要保人另填具一份新契約書，系爭傷害保險契約是一份新
    保單，所以其即親自詢問被告，系爭保險契約究係自動續保
    ，還是一份新契約，被告原仍稱係自動續保，經其質以傷害
    保險不是一年一續？且其業向宏泰人壽公司查證，該公司職
    員已告以本件係新契約後，被告才坦承未經其夫妻之同意，
    即代證人丙○○簽名，向宏泰人壽公司投保系爭傷害保險契
    約等情。然查，丙○○於94年11月2 日、12月23日各向宏泰
    人壽公司投保傷害保險3 百萬元（按即系爭保險契約）、2
    百萬元等情，有宏泰人壽公司95年11月2 日（95）宏壽保字
    第398 號函所附之證人丙○○於該公司之保險明細及傷害要
    保書影本3 份在卷可參。核與被告於本院審理時所供，證人
    丙○○於投保系爭保險契約後，因職業等級變更，危險降低
    ，因而辦理契約變更，宏泰人壽公司乃將因危險降低而減少
    之保險費開立支票退予證人乙○○，其乃與之碰面欲交付該
    支票予乙○○，惟乙○○並未取回支票，反再以該退費之支
    票，代證人丙○○另行向宏泰人壽公司投保另一傷害保險等
    情相符，證人乙○○於同一審判期日與被告對質，亦不否認
    上情，惟證稱其當時向被告表示要詢問丙○○之意思再決定
    ，所以支票暫交被告保管云云。若果證人乙○○所證，其夫
    妻因經濟因素之考量，無續保之意，且其於94年12月5 日前
    某日初收到信用卡消費明細後，已向宏泰公司查詢，確認係
    被告未經其同意，違反其意思代為投保新約等情為真，其應
    向保險公司表示撤銷保約，請求返還全部保費，並向被告追
    究冒名投保之刑責，豈有置此不論，僅申請變更職業退還部
    分保費，且再其與被告相約見面，被告欲交還其退費支票時
    竟不收受，反要求被告代為保管，並向被告表示有再投保另
    一保險之可能。顯見於被告交付乙○○退費支票時，二人間
    仍存有信賴關係，被告代丙○○投保系爭保險契約，確係經
    乙○○授權。況證人乙○○證稱，係因經濟因素不想再投保
    ，若果係如此，就更不可能不收取退費之支票，反有再成立
    新保約之意，足認證人乙○○所證，被告未得其授權偽簽證
    人丙○○之保險契約，與常情有違。再證人丙○○及乙○○
    均不否認，丙○○於93年10月29日投保之傷害保險，期間係
    自93年10月29日午夜12時起至94年10月29日午夜12時止，保
    險期間1 年，並無屆期自動續保之明文，參以證人乙○○於
    本院審理時證稱，其於92年間曾至宏泰人壽公司報名參加職
    業訓練，並於94年11月、12月間因欲準備保險證照考試，而
    至宏泰人壽公司參加早會等語，可見證人乙○○對於保險事
    務相當熟稔，自係知悉傷害保險並無自動續保之制度，是證
    人乙○○此部分所證核與卷內事證不符，且不符事理，無從
    採為不利被告之證據。
  (四)又系爭保險契約性質上係個人權益保障事項，固不屬民法第
    1003條第1 項夫妻日常家務代理之範疇，是證人乙○○未徵
    得證人丙○○之授權，固不能代丙○○辦理相關保險事宜，
    然此僅係乙○○於民事法律關係有無代理權問題，與被告是
    否有刑法偽造文書之明知無制作權限，猶以他人名義制作文
    書之「偽造故意」無涉。查證人丙○○於本院審理時證稱，
    其係經其妻即證人乙○○之介紹，於93年10月29日委由被告
    向宏泰人壽公司投保傷害保險，可見證人丙○○第一次向宏
    泰人壽公司投保，即係經由乙○○與被告接洽。據此，被告
    於前開保險契約到期後，仍與乙○○洽商，向乙○○詢問丙○○有無投保之意，並無不合事理之處，被告沿例以其與乙○○商談之結果，以丙○○之名義投保系爭保險契約，並於
    要保書、約定書內代丙○○簽署姓名，即難認其主觀上有何
    偽造之故意。
五、綜上所述，被告雖代證人丙○○於系爭保險契約之要保書、
    約定書上簽名，並將之持交宏泰人壽公司職員，代證人丙○○向宏泰人壽公司投保傷害保險，然證人丙○○與乙○○指
    訴被告未獲授權即冒丙○○名義投保之情節，經查既與一般
    日常生活經驗有違，且其證述有可疑之處，揆諸前揭最高法
    院判決及判例意旨，自難採信，而無從採為不利被告之證據
    。此外，復查無其他積極證據足以證明被告有公訴人所指行
    使偽造私文書之犯行，無從證明被告犯罪，自應依法為被告
    無罪之諭知。
六、又檢察官聲請以簡易判決處刑之案件，經法院認為有刑事訴
    訟法第451條之1第4 項但書之情形者，應適用通常程序審判
    之，同法第452條定有明文。本案依檢察官所提出之證據，
    不能證明被告犯罪，應諭知無罪之判決，爰改依通常程序審
    理（刑事訴訟法第451條之1第4項但書參照），附此說明。
據上論斷，應依刑事訴訟法第452 條、第301 條1 項，判決如主
文。
本案經檢察官甲○○到庭執行職務。
中    華    民    國    95    年    12    月    5    日
                  刑事第二庭審判長法    官   王敏慧
                                  法    官   許心
                                  法    官   劉桂金
以上正本證明與原本無異。
對於本件判決如有不服，應於收受送達後10日內，向本院提出上
訴書狀，上訴於臺灣高等法院，並按他造當事人之人數附具繕本
。
中    華    民    國    95    年    12    月    5    日
                                  書 記 官   鄧順生


司法院資訊處製作；財團法人民間司法改革基金會備份。
